ACORDAO-COMPLETO-2427931

ACÓRDÃO 2536/2020 ATA 36/2020 - PLENÁRIO

VISTOS, relatados e discutidos estes autos de embargos de declaração opostos pelo sr. Luiz Fernando Garcia da Silva, ex-Secretário de Políticas Portuárias, em desfavor do Acórdão 2091/2020-TCU-Plenário, 
	ACORDAM os Ministros do Tribunal de Contas da União, reunidos em sessão do Plenário, ante as razões expostas pelo Relator, em:
	9.1. conhecer dos embargos de declaração opostos pelo sr. Luiz Fernando Garcia da Silva para, no mérito, rejeitá-los;
	9.2. dar ciência desta deliberação ao embargante e ao Ministério da Infraestrutura.

Embargos de declaração opostos contra decisão que negou provimento ao pedido de reexame do embargante, mantendo-se a multa que lhe foi cominada em razão da suspensão da licitação de área do Porto de Santos/SP.

Secretaria-Executiva do Ministério dos Transportes, Portos e Aviação Civil (Extinta).

3. Responsáveis/Recorrentes:
3.1. Responsáveis: Luiz Fernando Garcia da Silva (XXX.602.648-XX); Luiz Otávio Oliveira Campos (XXX.575.532-XX)
3.2. Recorrente: Luiz Fernando Garcia da Silva (XXX.602.648-XX).

Aroldo Cedraz.

13.1. Ministros presentes: Ana Arraes (na Presidência), Walton Alencar Rodrigues, Benjamin Zymler (Relator), Augusto Nardes, Aroldo Cedraz, Bruno Dantas e Vital do Rêgo.
13.2. Ministro que alegou impedimento na Sessão: Aroldo Cedraz.
13.3. Ministro-Substituto convocado: Marcos Bemquerer Costa.
13.4. Ministros-Substitutos presentes: André Luís de Carvalho e Weder de Oliveira.

ACORDAO-COMPLETO-2519762

Acórdão de Relação 2846/2021 - Plenário

Acórdão de Relação

LUIZ FERNANDO GARCIA DA SILVA

BENJAMIN ZYMLER

Ministro Benjamin Zymler.

Trata-se de embargos de declaração opostos pelo sr. Luiz Fernando Garcia da Silva, ex-Secretário de Políticas Portuárias, em desfavor do Acórdão 2091/2020-TCU-Plenário, decisão por meio da qual o Colegiado negou provimento ao pedido de reexame interposto pelo agora embargante, mantendo-se a multa que lhe foi aplicada em razão da suspensão dos procedimentos preparatórios da licitação da área STS20, localizada no Porto de Santos/SP. 
2.	Transcrevo a essência do recurso apresentado:
"ESCLARECIMENTO: EMBARGANTE QUE FOI CONDENADA POR PRÁTICA DE ERRO GROSSEIRO EM DECORRÊNCIA DE INDÍCIOS. FATOS QUE DEMONSTRAM QUE À ÉPOCA NÃO HAVIA DECISÃO DEFINITIVA SOBRE O PROCESSO ADMINISTRATIVO DE REEQUILÍBRIO ECONÔMICO-FINANCEIRO. 
O principal ponto responsável por ocasionar na penalização do Embargante diz respeito à emissão do Ofício n.º 135/2016/SPP/SEP/PR, na qual decidiu-se por suspender as tratativas para a realização da licitação para arrendamento da área STS20, em decorrência de um requerimento formulado pela empresa Pérola S/A, até que houvesse decisão definitiva a respeito do processo administrativo de reequilíbrio econômico-financeiro existente entre a empresa e a ANTAQ. 
Entendeu o v. acórdão que para embasar a culpa na conduta praticada pelo Embargante em relação à emissão do Ofício n.º 576/2016, o acórdão embargado considerou que a determinação de suspensão da licitação se deu mesmo 'fortes indícios de improcedência do pleito de reequilíbrio'. 
Em seguida, acórdão embargado confirma que o processo administrativo de reequilíbrio somente foi encerrado com o proferimento de decisão definitiva pela ANTAQ, em período no qual o Embargante já não mais estava à frente da pasta ministerial (confirmados em 2017 e 2018) . 
E, no conflito entre 'fortes indícios' e decisão liminar proferida pelo E. Tribunal Regional Federal da 3ª Região, o Embargante escolheu por observar a decisão judicial, na interpretação que realizou sobre o alcance da liminar. Entendeu que essa era a escolha que se mostrava acertada. 
O que se quer aclarar é se este E. TCU compreende que a decisão do Embargado, à época, deveria se dar com base em 'indícios' ainda, se em uma análise de ponderação entre pautar-se em "indícios" e pautar-se de modo a evitar os gravíssimos danos à administração pública caso os "indícios" não se concretizassem, a conduta do Embargado é culposa. Ou seja, quer-se que este E. TCU, entendendo-se competente para se imiscuir nessa discricionariedade do gestor público (ou seja, indicar porque a adoção de um caminho devidamente fundamentado, dentre dois possíveis, seria ilegal/ilegítimo/não econômico, nos termos do art. 70, CF) clareie o seu entendimento do porquê que uma conduta seria mais correta que a outra.
 Ainda, menciona-se outro trecho do v. acórdão, no qual, de forma contraditória à posição adotada anteriormente, entendeu-se 'que os motivos para a suspensão dos certames não estão claros, não sendo suficientes meras ilações'.
Questiona-se: por quê meras ilações não seriam suficientes para justificar a conduta adotada pelo Embargante, mas 'indícios' seriam mais do que suficientes para fundamentar decisão no sentido de que houve conduta culposa quando da edição do Ofício n.º 135/2016?
Daí que se pede que este E. TCU clareie tal obscuridade e esclareça porque a adoção de 'indícios' para fundamentar a caracterização de culpa do Embargante deve se sobrepor as outras opções também fundamentadas, que justificaram o seu agir.
3.CONTRADIÇÃO E OBSCURIDADE: 'PROVIDÊNCIAS GENÉRICAS' QUE NÃO FORAM ADOTADAS PELO EMBARGANTE. LIMINAR QUE POSSUI EXATAMENTE O ALCANCE PRETENDIDO PELO EMBARGANTE, NA MEDIDA EM QUE IMPEDIA O PROSSEGUIMENTO DA FASE EXTERNA DA LICITAÇÃO E, CONSEQUENTEMENTE, A PUBLICAÇÃO DE EDITAL PARA ESCOLHA DA SUCESSORA DA PÉROLA S/A.
Entende-se que o v. acórdão é obscuro ao deixar de esclarecer, de modo explícito, quais atos poderiam e não poderiam ter sido praticados pelo Embargante em razão da vigência da liminar concedida à Pérola S.A. Limitou-se este E. TCU a afirmar que as medidas tendentes a dar prosseguimento à fase interna adotadas pelo Embargante 'se mostraram insuficientes e intempestivas, permitindo que a arrendatária permanecesse por mais tempo ocupando indevidamente os terminais' e que o Embargante deveria ter 'acelerando os trâmites internos para publicação do leilão'.
Pede-se, portanto, seja esclarecido quais atos deveriam ter sido praticados, em concreto, na situação em que se encontrava o Embargante, já que as determinações para a atualização de estudos não se mostraram pertinentes/suficientes para este E. TCU. Ainda, como poderia ter 'acelerado' tais procedimentos para além do que foi feito.
Há também, respeitosamente, uma contradição a ser sanada. Note-se que este E. Tribunal fixou o entendimento de que a liminar proferida pela Justiça Federal de São Paulo, no âmbito dos autos n.º 0006657-66.2014.4.03.6104, não teria o alcance pretendido pelo Embargante, pois teria se limitado a impedir a extinção do contrato antes do prazo de recomposição e, não, impedir a continuidade dos atos internos da licitação. Afirma-se, com base nisso, que o Embargante 'poderia ter publicado leilão para escolher a sucessora da Pérola S/A'. No entanto, a publicação do edital, como se sabe, integra a fase externa da licitação e, como reconheceu esse próprio E. TCU, estava expressamente proibida de continuidade pela supradita liminar.
Por isso, no único momento que o v. acórdão especifica uma das providências que eram passíveis de adoção pelo Embargante, qual seja, 'a realização dos trâmites internos para publicação do leilão', acaba por incorrer em contradição.
A alegada contradição se perfaz porque a publicação de leilão é parte integrante justamente da fase externa do procedimento licitatório, e não da fase interna, como entendeu o v. acórdão.
Nas palavras de Marçal Justen Filho, 'a etapa interna será orientada a promover o levantamento das informações necessárias e a modelar a solução contratual cabível (...) Se for viável e conveniente realizar a contratação, caberá apurar a necessidade de uma licitação ou a possibilidade de uma contratação direta'.
De outro lado, a fase externa da licitação se dá com a publicidade da pretensão da Administração Pública, que se regulamenta na forma e na intensidade do art. 21 da Lei 8.666/93.
Cita-se, nesse sentido, o Manual do Pregão Eletrônico, de autoria desse próprio E. TCU, que prevê, em seu Anexo II, que a fase externa da licitação (no caso do pregão eletrônico) , se inicia com a análise do edital que será publicado e, em seguida, com o devido encaminhamento para publicação do certame.
Logo, não há dúvidas que a publicação do leilão e, por conseguinte do seu edital, faziam parte da fase externa da licitação, o que estava expressamente vedado por ordem judicial.
Nesse sentido, o v. acórdão, ao entender que o Embargante incorreu em conduta culposa ao deixar de proceder à publicação do leilão para escolha do substituto da Pérola S/A, contradisse em seus próprios argumentos, uma vez que em que pese admitir que a fase externa da licitação estivesse suspensa, condena o Embargante por não ter dado seguimento à ato integrante exatamente dessa fase.
Por fim, nenhum dos v. acórdãos proferidos até então, no âmbito destes autos, pronunciou, claramente, quais seriam as providências que efetivamente integravam a chamada "fase interna" da licitação, supostamente suspensa pelo Embargante com a emissão do Ofício n.º 135/2016. A publicação do leilão mencionada no acórdão, como visto, integra a fase externa.
A todo o momento se afirma que o Embargante suspendeu a fase interna do certame de modo irregular, sem, contudo, explicitar quais os atos que poderiam, ou não, a partir da decisão liminar proferida pela Justiça Federal de São Paulo, terem sido praticados pelo gestor público. A decisão, neste ponto, é genérica, e logo, obscura, na medida em que, de certo modo, condena o Embargante em razão de omissões incorridas em causa da não adoção de 'providências', não especificadas e que deveriam ter sido adotadas.
Por essa razão, é imperiosa a necessidade de integração do v. acórdão, de modo que os vícios de obscuridade e contradição, acima expostos, sejam sanados, acompanhados da concessão de efeitos infringentes à r. decisão embargada.
3. CONCLUSÃO 
Em razão do exposto e sempre com o máximo de respeito, pugna-se pela integração do v. acórdão em relação aos seguintes vícios incorridos: 
a) Contradição em relação à premissa fática adotada pelo v. acórdão, uma vez que admite que o erro grosseiro supostamente incorrido pelo Embargante se fundou em meros indícios relativos ao processo administrativo de reequilíbrio econômico-financeiro, o qual somente viria a ter proferida decisão definitiva em momento posterior à sua saída do cargo; 
b) Obscuridade/omissão em relação a quais providências efetivamente integravam a chamada 'fase interna' da licitação, e que, consequentemente, poderiam, ou não, ter sido adotadas pelo Embargante frente à vigência da liminar proferida pela Justiça Federal de São Paulo; 
c) Contradição quanto a possibilidade de proceder a publicação do leilão para escolha do substituto da Pérola S/A, quando se tratava, nitidamente, de providência integrante da 'fase externa' da licitação, o que estava expressamente vedado por decisão liminar. 
Requer-se, desse modo, o recebimento e o provimento dos presentes embargos de declaração, com a concessão de efeito suspensivo, nos termos do art. 287 do Regimento Interno desse E. TCU, e, ao fim, a reforma da r. sentença com efeitos infringentes".
2.	O recurso foi interposto no dia 1º/9/2020. Não há nos autos comprovante da ciência do embargante acerca da deliberação atacada. 
	É o relatório.

Luiz Rodrigues Wambier (OAB/PR 7.295), Jorge Ulisses Jacoby Fernandes (OAB/DF 6.546), Patrícia Yamasaki (OAB/PR 34.143), Natascha Schmitt (OAB/PR 45.446), Rodrigo Rodrigues Alves de Oliveira (OAB/DF 32.653), Murilo Queiroz Melo Jacoby Fernandes (OAB/DF 41.796) e outros.

Não atuou.

MONITORAMENTO DE DETERMINAÇÃO. ATRASO INJUSTIFICADO PARA LICITAÇÃO DA ÁREA STS20 NO PORTO DE SANTOS. PROCESSO APARTADO. AUDIÊNCIAS. REJEIÇÃO DAS RAZÕES DE JUSTIFICATIVA. MULTA. EMBARGOS DE DECLARAÇÃO CONHECIDOS E REJEITADOS. PEDIDOS DE REEXAME. CONHECIDOS. ELEMENTOS INCAPAZES DE MODIFICAR O JUÍZO FORMADO. NÃO PROVIMENTO. EMBARGOS DE DECLARAÇÃO. INEXISTÊNCIA DE CONTRADIÇÃO, OBSCURIDADE OU OMISSÃO. TENTATIVA DE REDISCUTIR O MÉRITO. REJEIÇÃO.

MONITORAMENTO (MON)

Secretaria de Recursos (SERUR); Secretaria de Fiscalização de Infraestrutura Portuária e Ferroviária (SeinfraPor).

Preliminarmente, conheço do recurso em apreço, visto que foram preenchidos os requisitos de admissibilidade necessários à espécie. 
2.	Trata-se de embargos de declaração opostos pelo sr. Luiz Fernando Garcia da Silva, Secretário de Políticas Portuárias de fevereiro de 2016 a janeiro de 2017, em desfavor do Acórdão 2091/2020-TCU-Plenário que, ao apreciar pedido de reexame interposto pelo agora embargante, negou provimento a ele, mantendo-se a multa de R$ 18.000,00 que lhe foi aplicada no Acórdão 2222/2019-TCU-Plenário. 
3.	A sanção decorreu da suspensão dos preparativos para a licitação da área STS20, localizada no Porto de Santos/SP, por meio do Ofício 135/2016/SPP/SEP/PR, de 1º de abril de 2016, em que pese haver determinação do TCU (Acórdão 392/2002Plenário, alterado pelo Acórdão 156/2009Plenário) para imediata promoção da licitação e para que não se prorrogasse em nenhuma hipótese o Contrato Pres/03.99, firmado com a SPE Pérola S.A. para arrendamento de área abrangendo os Armazéns XII, XVII, T8 - Terminal de Sal. 
4.	Alega o embargante existir três vícios na deliberação recorrida: a) entendendo-se competente para se imiscuir na discricionariedade do gestor público, o TCU deixou de apontar por que razão considerou erro grosseiro a decisão que suspendeu os preparativos da licitação, quando havia liminar judicial impedindo a extinção do contrato de arrendamento anterior e quando havia apenas indícios de que o pleito de reequilíbrio seria improcedente; b) o acórdão não esclareceu quais atos poderiam ter sido praticados pelo embargante durante a vigência da liminar judicial concedida à Pérola S/A, limitando-se a afirmar que as medidas tendentes a dar prosseguimento à fase interna da licitação adotadas pelo recorrente se mostraram insuficientes e intempestivas; e c) a decisão seria contraditória, pois a possibilidade de realização de leilão para a escolha da substituta da Pérola S/A estava expressamente vedada por liminar judicial. 
5.	Como é do conhecimento de todos, os embargos de declaração consistem em recurso de natureza peculiar, cuja fundamentação é vinculada, visto que seu objetivo é estritamente afastar possível omissão, obscuridade, contradição ou erro material de determinada deliberação. Logo, esse instrumento não deve servir como meio para rediscussão de mérito - tentativa preponderante no caso concreto, a exemplo do questionamento acerca dos limites objetivos da liminar judicial. Ao se permitir tal intento, representará, na prática, a possibilidade de repetição de um mesmo recurso, ferindo os princípios da legalidade, da singularidade, da isonomia e da celeridade processual.
6.	Independente disso, passo a analisar todas as questões postas a fim de demonstrar que inexistem as alegadas contradições, omissão e obscuridade, havendo, na verdade, mera tentativa de prolongar a discussão de mérito. 
7.	Em apertada síntese, mas sem a pretensão de esgotar os fatos expostos na deliberação atacada, o TCU identificou que o Contrato Pres/03/99, cujas partes eram a Companhia Docas do Estado de São Paulo (Codesp) e a sociedade de propósito específico Pérola S/A, havia sido firmado sem licitação. Isso fez com que esta Corte determinasse, nos Acórdão 392/2002-TCU-Plenário e 156/2009-Plenário, a promoção de imediata licitação para a exploração, mediante arrendamento, dos Armazéns XII e XVII e do T8 - Terminal de Sal, após expirado o prazo de vigência (09/02/2014) . 
8.	Próximo do término contratual (em dezembro de 2013) , a Pérola S/A ingressou com ação judicial pleiteando: a) a prorrogação da avença por 26,5 meses, sob a justificativa de que suas atividades teriam sido paralisadas em decorrência de fortes chuvas que danificaram um dos armazéns; e b) a extensão contratual, pelo prazo a ser apurado em perícia, a fim de permitir a amortização de investimento não previsto inicialmente, supostamente realizado em decorrência da necessidade de recuperação/modernização das instalações. 
9.	O Juízo de 1º Grau concedeu a antecipação de tutela no final de 2013 para impedir que a Companhia Docas do Estado de São Paulo tomasse "qualquer providencia para extinção do contrato de arrendamento, antes daquele prazo [26,5 meses], ou seja, antes de 30 de abril de 2016".
10.	Faltando cerca de um mês para a extinção desse prazo (30/4/2016) , a Pérola S/A requereu à Secretaria Especial de Portos (SEP/PR) que a área objeto do Contrato de Arrendamento Pres/03/99 fosse excluída do Programa de Licitações do Porto de Santos, ao menos até que a SEP/PR e a Antaq analisassem um novo pedido de prorrogação contratual. O pedido estava lastreado na mesma questão fática que ensejou a liminar judicial (destruição provocada pelo vendaval e pelas chuvas ocorridas em 14/1/2009) , bem como na necessidade de novos investimentos para a melhoria do Terminal de Sal (T8) . 
11.	O embargante, pouco mais de um mês após assumir interinamente a Secretaria de Políticas Portuárias, acolheu o pedido da arrendatária e decidiu suspender a licitação da área STS20 até que houvesse pronunciamento final e conclusivo por parte da Antaq e da SEP-PR acerca do pedido de reequilíbrio contratual (Ofício 135/2016/SPP/SEP/PR, de 1º/4/2016) . Essa postura, como exposto na deliberação recorrida, contrariou entendimento das áreas técnicas da SEP/PR e da Antaq, que afirmavam a improcedência do pleito da arrendatária, e surpreendeu até mesmo o Advogado da União que atuava na ação judicial objeto da liminar já mencionada. 
12.	Uma semana depois, por meio do Ofício 143/2016/SPP/SEP/PR, o sr. Luiz Fernando Garcia da Silva ratificou nota técnica admitindo, em tese, a pertinência dos gastos mencionados e enviou à Antaq para avaliação dos investimentos. Especificamente em relação à destruição do armazém causada pelas chuvas e vendavais, o embargante concordou com a análise segundo a qual o dever de indenização caberia a uma seguradora contratada pela Pérola S/A, mas, como a garantidora não pagou o valor integral despendido na recuperação da estrutura, o saldo descoberto deveria ser assumido pela União, por meio de extensão do prazo contratual. 
13.	Dito de outro modo, o embargante alterou a distribuição de riscos prevista originalmente no contrato de arrendamento. Se antes a responsabilidade pela conservação/reparo dos armazéns era da arrendatária, entendeu-se que o poder concedente deveria assumir esse encargo e, para piorar, sem prever qualquer medida compensatória.
14.	No pedido de reexame, o sr. Luiz Fernando Garcia da Silva argumentou, dentre outras coisas, que a suspensão dos preparativos para a licitação da área STS20 teria decorrido da necessidade de atualização dos estudos de viabilidade, bem como da liminar proferida pelo Poder Judiciário. Em resposta (parágrafo 54 e seguintes do voto original) , informei que essas questões não foram sequer ventiladas no Ofício 135/2016/SPP/SEP/PR, de 1º/4/2016, de modo que, pela teoria dos motivos determinantes, argumentos posteriores não servem para justificar o ato praticado. 
15.	Independente disso, sem adentrar no mérito sobre a necessidade, ou não, de atualização dos estudos, consignei que a postura do sr. Luiz Fernando Garcia da Silva foi determinante em permitir que a Pérola S/A permanecesse na área por pelo menos mais um ano e, consequentemente, em retardar o cumprimento das determinações do TCU emitidas nos anos de 2002 e 2009. Explico.
16.	Após a suspensão dos procedimentos internos determinada em 1º/4/2016, apenas em novembro de 2016, por meio do Ofício 576/2016/SPP/SEP/PR, o embargante solicitou à Empresa de Planejamento e Logística (EPL) o apoio para dar início aos estudos de atualização de diversos terminais portuários, dentre os quais o STS20. Ou seja, essa inércia de mais de sete meses contrasta com a urgência que o caso exigia. Para piorar, a autuação do processo para atualizar as projeções de demanda só ocorreu mais de um ano depois, em 17/5/2017, quando o recorrente já havia deixado o cargo (exoneração publicada em janeiro de 2017) .
17.	Quanto à segunda questão (liminar judicial) , enfatizei na decisão atacada (parágrafo 31) que o impedimento determinado pelo Poder Judiciário foi para que a União não adotasse qualquer providência tendente à extinção do contrato antes de findo o prazo de recomposição, o que não se confunde com os atos preparatórios da licitação ou até mesmo a realização do leilão para escolha da substituta. Repiso que, mesmo durante a vigência da liminar, era possível a realização de certame, até porque a ordem judicial tinha termo final conhecido (até 30/4/2016) . 
18.	De tudo que foi dito, está demonstrado, ao menos para este relator, que inexistia discricionariedade na continuidade das etapas anteriores à licitação. Assim, mesmo durante a vigência da liminar, o poder concedente, por exemplo, poderia ter concluído o ato justificatório e dado continuidade às tratativas com a Antaq para a imediata publicação do certame. 
19.	Sabendo que a liminar judicial impedia tão somente a extinção do contrato da Pérola S/A - e mesmo assim somente até 30/4/2016 -, que eventual substituição da arrendatária demandaria a prévia realização de novo leilão e que a alteração na distribuição dos riscos contratuais só pode ocorrer de forma excepcionalíssima e, mesmo assim, precedidas das necessárias medidas compensatórias sequer ventiladas no Ofício 135/2016/SPP/SEP/PR, entendo que o embargante incorreu em erro grosseiro. 
20.	Ante o exposto, voto por que os embargos apresentados devam ser rejeitados. 
TCU, Sala das Sessões Ministro Luciano Brandão Alves de Souza, em 23 de setembro de 2020.
BENJAMIN ZYMLER 
Relator